ACORDAO-COMPLETO-2342633

ACÓRDÃO 2461/2019 ATA 7/2019 - PRIMEIRA CÂMARA

VISTO, relatado e discutido este recurso de reconsideração interposto por Antônio Edson de Melo, ex-prefeito de Itaú/RN (gestões 2005-2008 e 2009-2012) , contra o Acórdão 4838/2017-TCU-Primeira Câmara, retificado pelo Acórdão 7135/2017-TCU-Primeira Câmara, por meio do qual esta Corte julgou irregulares suas contas, imputou-lhe débito e aplicou-lhe multa;
	ACORDAM os Ministros do Tribunal de Contas da União, reunidos em sessão da Primeira Câmara, ante as razões expostas pelo Relator, em:
	9.1. com fundamento no arts. 32, inciso I, e 33 da Lei 8.443/1992, conhecer e negar provimento ao presente recurso de reconsideração, mantendo-se inalterado o Acórdão 4838/2017-TCU-Primeira Câmara, com a retificação do Acórdão 7135/2017-TCU-Primeira Câmara;
	9.2. dar ciência deste acórdão ao recorrente.

Trata-se de recurso de reconsideração interposto por Antônio Edson de Melo, ex-prefeito de Itaú/RN (gestões 2005-2008 e 2009-2012), contra o Acórdão 4.838/2017-TCU-Primeira Câmara, retificado pelo Acórdão 7.135/2017-TCU-Primeira Câmara, por meio do qual o Tribunal julgou irregulares suas contas, imputou-lhe débito e aplicou-lhe multa, em razão da execução parcial do objeto do Termo de Compromisso TC/PAC 154/2007, celebrado entre o município de Itaú/RN e a Funasa para implantação de sistema de abastecimento de água nas comunidades Angicos e Jerusalém e no assentamento Paraná.

Primeira Câmara

Município de Itaú - RN.

3. Recorrente: Antônio Edson de Melo (XXX.658.044-XX).

13.1. Ministros presentes: Walton Alencar Rodrigues (Presidente), Bruno Dantas (Relator) e Vital do Rêgo.
13.2. Ministro-Substituto convocado: Augusto Sherman Cavalcanti.
13.3. Ministro-Substituto presente: Weder de Oliveira.

BRUNO DANTAS

Ministro Vital do Rêgo.

Por registrar as principais ocorrências havidas no andamento do processo até o momento, resumindo os fundamentos das peças acostadas aos autos, adoto como relatório, com os ajustes necessários, a instrução elaborada no âmbito da Secretaria de Recursos (peça 81) , cuja proposta de encaminhamento contou com a anuência do corpo diretivo da unidade (peças 82-83) e do representante do Ministério Público (peça 84) :
"INTRODUÇÃO
Trata-se de recurso de reconsideração interposto por Antônio Edson de Melo (peça 60) , pelo qual contesta o Acórdão 4.838/2017-TCU-1.ª Câmara (Rel. Min. Vital do Rêgo) , prolatado na Sessão Ordinária realizada em 20/6/2017 (peça 43) e posteriormente retificado pelo Acórdão 7.135/2017-TCU-1.ª Câmara (Rel. Min. Vital do Rêgo) para correção de erro material (peça 49) .
2. A deliberação recorrida apresenta o seguinte teor:
'9.1. julgar irregulares as contas de Antônio Edson de Melo (XXX.658.044-XX) , prefeito de Itaú/RN, gestões 20052008 e 2009-2012, e das empresas Alfa Construções e Serviços Ltda.-ME (05.848.701/0001-07) e Veneza Construções Eireli-ME (07.371.262/0001-01) , com fundamento nos arts. 1º, inciso I, 16, inciso III, alíneas 'b' e 'c', da Lei 8.443/1992, c/c os arts. 1º, inciso I, 209, incisos II e III e § 5º do RITCU;
9.2. condenar os responsáveis identificados no subitem anterior, com fundamento noart. 19, caput, da Lei 8.443/1992, c/c o art. 210 do Regimento Interno do TCU, ao pagamento das importâncias a seguir especificadas e fixando-lhes o prazo de 15 (quinze) dias para que comprovem, perante este Tribunal, em respeito ao art. 23, inciso III, alínea 'a' da Lei 8.443/1992, c/c o art. 214, inciso III, alínea 'a', do Regimento Interno do TCU, o recolhimento da dívida aos cofres do Tesouro Nacional, atualizada monetariamente, e acrescida de juros de mora calculados a partir das datas indicadas até a data do efetivo recolhimento, na forma prevista na legislação em vigor, em virtude de execução parcial do objeto do Termo de Compromisso TC/PAC 154/2007 (Siafi 632920) , abatendo-se, na oportunidade, o valor já ressarcido:
9.2.1. Sr. Antônio Edson de Melo solidariamente com a empresa Alfa Construções e Serviços Ltda.-ME:
	VALOR ORIGINAL (R$) 
	DATA DA OCORRÊNCIA

	95.851,84
	7/7/2010

	 (2.029,56) 
	2/4/2012

9.2.2. Sr. Antônio Edson de Melo solidariamente com a empresa Veneza Construções Eireli-ME:
	VALOR ORIGINAL ($) 
	DATA DA OCORRÊNCIA

	32.669,20
	10/10/2011

	 (1.049,40) 
	2/4/2012

9.3. aplicar a Antônio Edson de Melo e às empresas Alfa Construções e Serviços Ltda.-ME e Veneza Construções Eireli-ME, individualmente, a multa prevista no art. 57 da Lei 8.443/1992, c/c o art. 267 do Regimento Interno, respectivamente nos valores deR$ 10.000,00 (dez mil reais) , R$ 9.000,00 (nove mil reais) e R$ 4.000,00 (quatro mil reais) , fixando-lhes o prazo de 15 (quinze) dias, a contar das notificações, para comprovarem, perante o Tribunal (art. 214, inciso III, alínea 'a', do Regimento Interno) , o recolhimento das dívidas aos cofres do Tesouro Nacional, atualizadas monetariamente desde a data deste acórdão até a dos efetivos recolhimentos, se forem pagas após o vencimento, na forma da legislação em vigor;
9.4. autorizar, desde logo, nos termos do art. 28, inciso II, da Lei 8.443/1992, a cobrança judicial das dívidas, caso não atendidas as notificações;
9.5. autorizar, desde logo, caso solicitado e o processo não tenha sido remetido para cobrança judicial, o pagamento das dívidas em até 36 parcelas mensais e consecutivas, nos termos do art. 26 da Lei 8.443/1992, c/c o art. 217 do Regimento Interno/TCU, fixando-se o vencimento da primeira parcela em 15 dias, a contar do recebimento da notificação, e o das demais a cada 30 dias, devendo incidir sobre cada valor mensal os correspondentes acréscimos legais, na forma prevista na legislação em vigor, sem prejuízo de alertar os responsáveis de que a falta de comprovação do recolhimento de qualquer parcela implicará o vencimento antecipado do saldo devedor; e
9.6. encaminhar cópia da presente deliberação, bem como do relatório e do voto que a fundamentam, ao Procurador-Chefe da Procuradoria da República no Estado do Rio Grande do Norte, nos termos do § 3º do art. 16 da Lei 8.443/1992, c/c o § 7º do art. 209 do Regimento Interno do TCU, para adoção das medidas que entender cabíveis.'
HISTÓRICO
3. O presente processo cuidou originalmente de Tomada de Contas Especial - TCE instaurada pela Fundação Nacional de Saúde no Rio Grande do Norte - Funasa/RN em desfavor de Antônio Edson de Melo, ex-prefeito municipal de Itaú/RN (gestões 2005/2008 e 2009/2012) , solidariamente com as empresas Alfa Construções e Serviços Ltda.-ME e Veneza Construções Eireli-ME, em vista da execução apenas parcial do objeto do Termo de Compromisso TC/PAC 154/2007 (Siafi 632920) , celebrado com o município.
4. O objeto do ajuste consistiu na implantação de sistema para abastecimento de água nas comunidades Angicos e Jerusalém, além do Assentamento Paraná. O valor total foi de R$ 412.371,15, cabendo à concedente R$ 400.000,00. A vigência compreendeu o período entre 31/12/2007 e 22/05/2012, já incluído o prazo para prestação de contas (peça 1, p. 97 a 102) .
5. A empresa Alfa Construções e Serviços Ltda.-ME foi inicialmente contratada e chegou a receber R$ 163.474,12, incluindo impostos retidos pelo município, antes do Contrato 192/2008 ser rescindido (peça 1, p. 379-383 e peça 2, p. 172 e 194 a 206) . Nesse ponto houve vistoria da Funasa em 1º/2/2011, com medição de 19,7% das obras executadas (peça 1, p. 195-201) .
6. O restante da execução ficou a cargo da Veneza Construções Eireli-ME, que assinou contrato com o município em 12/06/2011, chegando a receber R$ 234.640,40, incluídos impostos retidos pelo município, após três medições das obras (peça 1, p. 379 a 383; peça 2, p. 348 a 358 e peça 18 p. 29 a 34) .
7. Analisando as contas prestadas, a concedente emitiu o Parecer Técnico 081/2014, de 08/04/2014 (peça 3, p. 318 a 330) , concluindo pela execução física de 67,10% do objeto pactuado, razão pela qual imputou um débito de R$ 128.521,04 correspondente à inexecução de 32,90% da obra, além de consignar observações sobre a qualidade e a efetividade das obras. O Relatório de TCE (peça 4, p. 149 a 159) atribuiu o débito ao ex-prefeito, solidariamente com as empresas supracitadas, pelos valores respectivos.
8. No âmbito do TCU foram citados os três responsáveis nos termos das conclusões da fase interna das contas (peças 23, 24, 25, 28, 29, 31, 32 e 33) , somente comparecendo aos autos Antônio Edson de Melo (peça 34) . Analisadas suas alegações, estas foram rejeitadas e as contas dos responsáveis julgadas irregulares, com imputação de débito e aplicação de multas individuais, após manifestações da unidade técnica (peças 39 a 41) , do MP/TCU (peça 42) e do relator a quo (peça 44) , ensejando o Acórdão 4.838/2017-TCU-1.ª Câmara ora recorrido.
EXAME DE ADMISSIBILIDADE
9. Em exame preliminar de admissibilidade esta secretaria propôs conhecer o recurso de Antônio Edson de Melo (peças 62-63) , suspendendo-se os efeitos dos itens 9.1, 9.2, 9.2.1, 9.2.2, 9.3 e 9.4 do Acórdão 4.838/2017-TCU-1.ª Câmara, o que foi ratificado por Despacho do Ministro Bruno Dantas (peça 65) .
EXAME DE MÉRITO
10. Delimitação do recurso
10.1. Constitui objeto do recurso de Antônio Edson de Melo definir se o responsável comprovou que os alegados acréscimos em itens do plano de trabalho aprovado compensaram as supressões dos outros itens do plano de trabalho do TC/PAC 154/2007.
10.2. Da análise dos alegados acréscimos em itens do plano de trabalho
10.2.1. O recorrente afirma que a administração municipal constatou que havia trecho de tubulação já implantada no perímetro urbano e em condições de utilização nas comunidades Angicos e Jerusalém. Por essa razão foram implantados tubos em menor quantidade que o previsto nessas localidades.
10.2.2. Além disso, houve a transferência da captação prevista para o reservatório elevado, para outro ponto no bairro Nossa Senhora das Dores. No Assentamento Paraná a captação não sofreu alterações, mas, houve elevação das metas para esse local, segundo o recorrente.
10.2.3. Prossegue que as alterações não foram submetidas à Funasa e por isso a autarquia desconsiderou a ampliação do sistema em vista da sobra de tubulação. As vistorias consideraram apenas o projeto original, explicando os 67,10% de execução física alcançada, que levou à glosa de valores.
10.2.4. Em seguida, o recorrente defende a legalidade da alteração do projeto inicial, que estaria amparada no artigo 65 da Lei 8.66/1993. Uma planilha de readequação - conforme denominação do recorrente - com os itens que sofreram acréscimo, embasou o aditivo com as empresas contratadas e teria que ser considerada quando da fiscalização da Funasa.
10.2.5. Assevera que a alteração do projeto permitiu o aumento de ligações domiciliares, atendendo maior número de famílias. O recorrente também apresenta quadro comparativo dos serviços prestados com os serviços executados (readequados) e requer nova vistoria em que poderiam ser constatadas as alterações.
10.2.6. Por fim, o recurso alude aos princípios da 'Proteção do Erário', 'Razão suficiente Ab-Rogável', 'Boa-Fé' e 'Proporcionalidade', e defende que na ausência de dolo e má-fé a multa aplicada não é razoável.
Análise
10.2.7. O item '3.c' do TC/PAC 157/2007 é claro quanto à vedação de utilizar os recursos federais em desconformidade com o próprio termo, cabendo a sua devolução nesse caso (peça 1, p. 97) . Por sinal, o termo de cooperação é integrado pelo plano de trabalho aprovado, conforme item 1 do termo.
10.2.8. A planilha comparativa (peça 60, p. 9) das obras executadas com aquelas previstas no plano de trabalho do convênio não vem em socorro do recorrente. Cotejando as quantidades indicadas como executadas, com o cronograma de execução do plano de trabalho do TC/PAC 157/2007 (peça 1, p. 131) , não é possível concluir que as alegadas alterações efetivamente ocorreram e tiveram algum proveito para os beneficiários.
10.2.9. Nas localidades de Angicos, Jerusalém e Assentamento Paraná o item 'Adutora' foi executado a menor que o previsto, o que teria sido compensado com a instalação de tubos, seja de 25 mm, ou, de 20 mm (itens 'Ramais 25 mm' e 'Ramais 20mm') . A propósito, o recorrente afirma que:
' (...) a extensão da rede de adução que foi excluída, devido a utilização da tubulação existente e reaproveitada (...) foi utilizada em igual quantidade (extensão) na ampliação de meta no Assentamento Paraná (...) e na Comunidade Jerusalém (...) . Além de que com a ampliação da rede de distribuição, ocorreu também o acréscimo da tubulação para ligações domiciliares e atendimento de maior número de famílias beneficiadas' (peça 60, p. 8-9, g) .'
10.2.10. Ocorre que a execução do item 'Adutora' foi menor que o previsto em todas as localidades, ou seja, 5.682,82 metros em Angicos e Jerusalém, e 5.283,98 em Assentamento Paraná, ao invés de, respectivamente, 7.065,00 e 6.810,00, fazendo soar contraditório a informação de aumento na extensão da rede de adução.
10.2.11. Ademais, o responsável não comprova que a ampliação da rede de distribuição ensejou o acréscimo da tubulação para ligações domiciliares e, sobretudo, que houve efetivamente maior número de ligações. Ainda, não consta o detalhamento de quantos e quais domicílios foram beneficiados, se algum antes previsto deixou de sê-lo, entre outras informações que tornem o argumento aproveitável em benefício do ex-prefeito.
10.2.12. Vale comentar que no Parecer Técnico 081/2014 (peça 3, p. 318 a 330) , sobre visita realizada ao município em 19/02/2014, consta que praticamente não houve alteração do percentual executado em relação à última visita em 30/10/2012, quando foi emitido o Parecer Técnico 012/2013 (peça 2, p. 388 a 415) . Ainda, consta que em 2012 as obras não mostravam qualquer funcionalidade, mas, em 2014 já apresentavam parte útil, especialmente com as comunidades rurais sendo atendidas, apesar da execução, então verificada ser de apenas 67,10% do total previsto, percentual esse que serviu de base para o cálculo do débito imputado ao ex-prefeito.
10.2.13. Na visita de 2014 não se verificou alteração na extensão da rede adutora em Angicos, Jerusalém e Paraná em relação a 2012 e seus números divergem daqueles agora informados pelo recorrente. A propósito, ainda em 2014, no Parecer Técnico 174/2014, o engenheiro subscritor coloca-se à disposição para nova visita acompanhado dos responsáveis pela construção, fazendo presumir que requisição nesse sentido também pelo ex-prefeito recorrente seria bem recepcionada (peça 4, p. 49) .
10.2.14. Note-se que a ausência de melhor e detalhada descrição, seja qualitativa, ou quantitativa, das alterações promovidas no plano original, impede seja acatado esse argumento recursal. Cabe mencionar que a jurisprudência do TCU para situações análogas varia a depender das alterações promovidas e das consequências observadas, ainda que não tenha havido a prévia anuência do órgão concedente, conforme os seguintes arestos extraídos da 'Jurisprudência Selecionada/portal TCU':
'Acórdão 299/2018-TCU-Plenário (Rel. Min. Benjamin Zymler) 
É possível o convenente realizar ajustes nas condições originalmente previstas em instrumentos de convênios celebrados com a União, desde que não acarretem prejuízo ao alcance dos objetivos pactuados e sejam submetidos e aprovados pela concedente em tempo hábil (arts. 20, § 3º, e 36, § 1º, da Portaria Interministerial MP/MF/CGU 424/2016) .
Acórdão 1.295/2016-TCU-1.ª Câmara (Rel. Min. José Múcio Monteiro) 
A alteração de plano de trabalho sem a anuência do órgão repassador, mas que configure somente desvio de objeto, sem outras implicações gravosas, por si só é considerada insuficiente para caracterizar a ocorrência de dano ao erário, conduzindo, como regra, ao julgamento pela regularidade com ressalva das contas dos gestores, sem imputação de débito.
Acórdão 7.469/2015-TCU-2.ª Câmara (Rel. Min. Augusto Nardes) 
A alteração de beneficiários de convênios celebrados para construção ou reforma de unidades habitacionais, sem prévia permissão do órgão concedente, é considerada desvio de finalidade e não mero desvio de objeto, pois a situação de vulnerabilidade dos beneficiários nominalmente relacionados no plano de trabalho aprovado não pode ser ignorada pelo município sem a anuência do órgão repassador.
Acórdão 6.274/2014-TCU-1.ª Câmara (Rel. Min. José Múcio Monteiro) 
Alterações no local de execução e nas especificações do objeto pactuado, sem a devida aprovação do órgão repassador dos recursos, não são falhas de caráter formal e, embora possam não caracterizar débito, sujeitam o gestor ao julgamento pela irregularidade das contas e à aplicação da multa prevista no art. 58, inciso I, da Lei 8.443/1992.
Acórdão 2640/2014-TCU-Plenário (Rel. Min. Walton Alencar) 
A simples alteração quantitativa ou qualitativa do empreendimento, que modifica o objeto pactuado mas não o torna distinto, não caracteriza desvio de objeto. O que configura desvio de objeto é a execução de outras ações que não aquelas previstas no termo de convênio, respeitada, contudo, a área para a qual os recursos se destinaram.'
10.2.15. Quanto à alegada ausência de dolo e má-fé, para a efetiva responsabilização nos processos do TCU devem estar presentes o ato ilícito na gestão dos recursos, a conduta dolosa ou culposa e o nexo de causalidade entre o dano e o comportamento do gestor/agente. No caso presente, houve a conclusão de que não restou comprovada a regular e satisfatória execução do objeto do TC/PAC 154/2007.
10.2.16. Importa frisar que a responsabilidade no âmbito da Corte de Contas independe da comprovação de dolo (v.g Acórdãos 2367/2015 e 185/2016, ambos do Plenário) . Nesse sentido o seguinte enunciado extraído da 'Jurisprudência Selecionada' no portal/TCU:
'Acórdão 635/2017-TCU-Plenário (Rel. Min. Aroldo Cedraz) 
A responsabilidade dos jurisdicionados perante o TCU é de natureza subjetiva, caracterizada mediante a presença de simples culpa stricto sensu, sendo desnecessária a caracterização de conduta dolosa ou má-fé do gestor para que este seja responsabilizado. Desse modo, é suficiente a quantificação do dano, a identificação da conduta do responsável que caracterize sua culpa, seja por imprudência, imperícia ou negligência, e a demonstração do nexo de causalidade entre a conduta culposa (stricto sensu) e a irregularidade que ocasionou o dano ao erário.'
10.2.17. Assim, aplica-se a noção de 'culpa presumida'. Sobre o tema, Sergio Cavalieri Filho (in. Programa de Responsabilidade Civil, 7ª ed., rev. e ampl., 2007, p. 40) , citando o Desembargador Martinho Garcez Neto, orienta que 'Estabelecido o nexo causal entre o fato danoso e a infração da norma regulamentar, nada mais resta a investigar: a culpa - que é in re ipsa - está caracterizada, sem que se torne necessário demonstrar que houve imprudência ou imperícia'.
10.2.18. No entanto, na culpa presumida é perfeitamente possível comprovar que se aplicou os valores confiados com diligência, zelo e conforme as exigências legais, enfim, que se seguiu um padrão de comportamento ao menos cuidadoso. Vale dizer, portanto, que na culpa presumida há espaço para o responsável apresentar elementos que afastem tal presunção, o que não é possível na responsabilidade objetiva, pois, neste caso, a culpa daquele que deu causa ao dano é indiferente para efeito de responsabilização.
10.2.19. Nessa linha, a culpa lato sensu, no âmbito dos processos de contas, é elemento essencial à responsabilização do administrador público. E a inversão do ônus da prova não deve ser entendida como hipótese de responsabilidade objetiva. O que existe, nos casos em que verbas públicas são confiadas a pessoas físicas ou jurídicas, é tão somente a presunção de culpa quanto à gestão desses recursos perante o poder público, a qual advém da infração à norma legal, e que pode ser revertida, como visto.
10.2.20. Essas ideias estão abarcadas nos arestos do tribunal (v.g. Acórdãos 635/2017, 2781/2016 e 1465/2016, todos do Plenário) , sendo bem resumidas pelo Acórdão 6.660/2015-TCU-2.ª Câmara, conforme 'Jurisprudência Selecionada'; portal/TCU (Rel. Min. Augusto Nardes) :
A responsabilidade dos gestores perante o TCU é de natureza subjetiva, podendo se originar de conduta comissiva ou omissiva, dolosa ou culposa, cujo resultado seja a violação dos deveres impostos pelo regime de direito público aplicável àqueles que administram recursos da União ou, ainda, aos que, sem deter essa condição, causarem prejuízo aos cofres públicos. ('Jurisprudência Selecionada'/portal do TCU) 
10.2.21. No caso em exame, o ex-prefeito promoveu alterações no plano de trabalho unilateralmente, de forma consciente, ainda que não tenha pretendido causar prejuízo ao erário, e essas alterações eram vedadas pelo instrumento que regulamentou o ajuste, não logrando demonstrar satisfatoriamente que tais supressões ensejaram o acréscimo da tubulação para ligações domiciliares e, sobretudo, que houve efetivamente maior número de ligações.
CONCLUSÃO
11. Das análises anteriores, conclui-se que:
a) os argumentos trazidos pelo recorrente não logram demonstrar suficientemente que as supressões promovidas no objeto do TC/PAC 154/2007, sem o conhecimento da concedente, ensejaram o acréscimo da tubulação para ligações domiciliares e, sobretudo, que houve efetivamente maior número de ligações;
b) considera-se que houve culpa stricto sensu, ou, presumida, do recorrente, na medida em que promoveu alterações no objeto pactuado com a Funasa, conscientemente, ainda que não tenha pretendido produzir algum prejuízo ao erário; e
c) o débito considerou tão somente o valor transferido ao município, descontado o percentual das obras executado e o valor já restituído aos cofres públicos.
DA PROPOSTA DE ENCAMINHAMENTO
12. Ante o exposto, submete-se à consideração superior a presente análise do recurso de reconsideração interposto por Antônio Edson de Melo contra o Acórdão 4.838/2017-TCU-1.ª Câmara propondo-se, com fundamento nos artigos 32, I e 33, da Lei 8.443/1992, e artigo 285, do RI/TCU:
a) conhecer do recurso e, no mérito, negar-lhe provimento; e
b) dar conhecimento ao recorrente e aos demais interessados da decisão que vier a ser proferida."
É o relatório.

8.1. Emanuel Pessoa Dantas (9071/OAB-RN), representando Antônio Edson de Melo.

Procurador Rodrigo Medeiros de Lima.

TOMADA DE CONTAS ESPECIAL. TERMO DE COMPROMISSO ENTRE O MUNICÍPIO DE ITAÚ/RN E A FUNDAÇÃO NACIONAL DE SAÚDE. SISTEMA DE ABASTECIMENTO DE ÁGUA. EXECUÇÃO PARCIAL. DÉBITOS SOLIDÁRIOS DO PREFEITO MUNICIPAL SIGNATÁRIO COM CADA UMA DAS EMPRESAS CONTRATADAS. MULTAS. RECURSO DE RECONSIDERAÇÃO. ARGUMENTOS INSUFICIENTES A DEMONSTRAR QUE OS ACRÉSCIMOS ALEGADOS EM ITENS DO PLANO DE TRABALHO COMPENSARAM AS SUPRESSÕES EM OUTROS ITENS. ARGUMENTO DE AUSÊNCIA DE DOLO E MÁ-FÉ. CONSIDERAÇÕES. NÃO PROVIMENTO.

TOMADA DE CONTAS ESPECIAL (TCE)

Secretaria de Recursos (Serur); Secretaria do TCU no Estado do Rio Grande do Norte (Sec-RN).

Trata-se de recurso de reconsideração interposto por Antônio Edson de Melo, ex-prefeito de Itaú/RN (gestões 2005-2008 e 2009-2012) , contra o Acórdão 4838/2017-TCU-Primeira Câmara, retificado pelo Acórdão 7135/2017-TCU-Primeira Câmara, por meio do qual o Tribunal, no que interessa ao recorrente, julgou irregulares suas contas, condenou-o ao pagamento de débito, no valor original de R$ 125.442,08, e de multa, no valor de R$ 10.000,00. O motivo da instauração da presente TCE foi a execução parcial do objeto do Termo de Compromisso TC/PAC 154/2007, celebrado entre o município de Itaú/RN e a Funasa para implantação de sistema de abastecimento de água nas comunidades Angicos e Jerusalém e no assentamento Paraná.
Nesta oportunidade, o recorrente alega, em resumo, que alterações executadas no projeto inicialmente aprovado e licitado não teriam sido submetidas a tempo à Funasa. Tais alterações consistiriam na alteração do local de captação e no aproveitamento de trecho de tubulação já existente, as quais teriam reduzido a extensão de tubos necessários. Em compensação, os tubos excedentes teriam sido utilizados para a ampliação da rede de distribuição e das ligações domiciliares. No entanto, por desconhecer o novo projeto, a concedente teria constatado apenas a redução da adutora inicialmente prevista e teria deixado de considerar os acréscimos feitos a partir da sobra de tubos. Argumenta ainda que a situação configuraria falha formal, ante à não ocorrência de dano ao erário e à ausência de dolo ou má-fe do recorrente. 
Após examinar as razões recursais, a Secretaria de Recursos propôs negar provimento ao recurso, proposta essa que contou com a anuência do Ministério Público junto ao TCU.
Preliminarmente, ratifico o despacho exarado à peça 65 no sentido de que o presente recurso merece ser conhecido, porquanto preenche os requisitos de admissibilidade previstos nos arts. 32, inciso I, e 33 da Lei 8.443/1992.
Quanto ao mérito, concordo os pareceres precedentes, cujos fundamentos incorporo às minhas razões de decidir, sem prejuízo das seguintes considerações.
Acompanho o posicionamento da Serur quanto ao recorrente não ter demonstrado que as reduções das etapas do plano de trabalho, mais especificamente no item "Adutora", teriam sido compensadas pela ampliação da rede de distribuição e das ligações domiciliares, em proveito para os beneficiários.
Verifico que, segundo o levantamento realizado em 2017 e trazido pelo recorrente, os quantitativos de tubulação que teriam sido efetivamente executados apenas corroboram a execução parcial do item "Adutora". Nas comunidades Angicos e Jerusalém foram previstos 7.065 m de adutora de 50 mm e teriam sido executados apenas 5.682 m, enquanto no assentamento Paraná foram previstos 6.810 m e teriam sido executados 5.283 m.
Ademais, considero que os quantitativos relativos a ramais de tubos de 25 mm e de 20 mm não podem ser considerados como acréscimos ao plano de trabalho inicialmente aprovado. Embora os ramais não constem como etapa formalmente expressa do plano de trabalho, constato que na relação de bens da prestação de contas final apresentada pelo ex-prefeito (peça 2, p. 4-40) já constava a declaração de execução de 1.713 m de adutora de 25 mm, sem que houvesse redução no quantitativo de adutora de 50 mm, visto que também consta a execução de 7.065 m de adutora nas comunidades Angicos e Jerusalém e de 6.810 m de adutora no assentamento Paraná, de acordo com o projeto original. Nesse sentido, sequer caberia avaliar se o caso em questão consistiria em mera alteração do objeto pactuado sem a prévia permissão do órgão concedente, visto que os supostos acréscimos alegados pelo recorrente já estavam contemplados nos serviços previstos.
Também reputo que o argumento referente à ausência de dolo ou má-fé do recorrente não merece ser acolhido, tendo em vista que a responsabilidade no âmbito do TCU independe da caracterização de conduta dolosa ou má-fé do gestor. Acrescento que se impõe ao gestor público o dever de prestar contas das verbas federais recebidas, cabendo-lhe demonstrar a boa e regular aplicação desses recursos, nos termos do art. 70, parágrafo único, da Constituição Federal.
Sendo assim, ante a ausência de elementos capazes de alterar o juízo anteriormente formulado, não é possível reformar o julgado, como pretende o recorrente.
Ante o exposto, voto no sentido de que seja aprovado o acórdão que ora submeto à deliberação deste Colegiado.

TCU, Sala das Sessões Ministro Luciano Brandão Alves de Souza, em 19 de março de 2019.
Ministro BRUNO DANTAS
Relator